臺灣高等法院高雄分院刑事判決　　　　 94年度上訴字第306號
上　訴　人
即　被　告　乙○○
上列上訴人因詐欺等案件，不服臺灣高雄地方法院93年度訴字第
1931號中華民國93年9 月14日第一審判決（起訴案號：臺灣高雄
地方法院檢察署92年度偵字第20961 號），提起上訴，本院判決
如下：
     主  文
原判決撤銷。
乙○○連續幫助意圖為自己不法之所有，以詐術使人將本人之物
交付，處有期徒刑捌月。
     事  實
一、乙○○預見提供自己之金融帳戶、存摺簿、提款卡、印章及
    密碼予陌生人士使用，常與財產犯罪密切相關，可能被犯罪
    集團所利用以遂其等詐欺犯罪之目的，竟仍容任所提供之帳
    戶可能被犯罪集團用以詐欺取財結果之發生，而基於幫助他
    人實施詐欺取財犯罪之不確定故意，並基於概括之犯意，先
    於民國92年9 月12日，因見自由時報廣告版刊登「郵銀簿租
    借」之廣告，乃依廣告上所刊登之0000000000號電話與某姓
    名年籍不詳之成年男子聯繫見面，該不詳成年男子要求乙○○提供其中華郵政股份有限公司高雄郵局（以下簡稱高雄郵
    局）帳戶及至其他金融機構申請辦理存款帳戶後，將存摺及
    印章、提款卡交付予該不詳成年男子，並約定使用期為1個
    月，乙○○每辦理1 個帳戶，即可以獲得新台幣（下同）
    1000元至3000元不等之報酬。乙○○乃將其高雄郵局帳號00
    0000 -0-000000-0號存款帳戶之存摺簿、提款卡、印章及密
    碼提供予該姓名年籍不詳之成年男子使用，並收取3000元之
    報酬；乙○○復於同年9 月15日，依上開不詳成年男子之指
    示，至華南銀行東苓分行、復華銀行高雄分行申請存款帳戶
    後，在高雄市○○區○○路與廈門街口，將所申請華南銀行
    東苓分行帳號00000000000 號帳戶及復華銀行高雄分行帳號
    0000000000000 號帳戶之存摺簿、提款卡、印章及密碼提供
    予該姓名年籍不詳之成年男子使用，並收取2000元之報酬（
    以每個帳戶1000元）。嗣乙○○復承前概括犯意，於自由時
    報廣告版見有「郵銀簿租借」之廣告，乃依廣告上所刊登之
    0000000000號電話與另某姓名年籍不詳之成年男子聯繫，該
    不詳成年男子要求乙○○至遠東商業銀行中正分行申請辦理
    存款帳戶後，將該存摺及印章、提款卡交付予該不詳成年男
    子，並約定使用期為1 個月，乙○○每辦理1 個銀行帳戶，
    即可以獲得1000元之報酬。乙○○於92年9 月25日至遠東商
    業銀行中正分行申請帳號00000000000000號存款帳戶，並於
    同年9 月26日在台中市火車站前之統一超商外，將該帳戶之
    存摺簿、提款卡、印章及密碼提供予該姓名年籍不詳之成年
    男子使用，並收取1000元作為報酬。上述姓名年籍不詳之成
    年男子二人分別取得上開帳戶存摺、提款卡、密碼後，基於
    意圖為自己不法所有之犯意聯絡，連續於附表所示時間、詐
    騙方法，向如附表所示之被害人丁○○、吳學展、甲○○、
    庚○○、己○○、戊○○、丙○○等行騙，使各該被害人陷
    於錯誤，至自動提款機前依該詐騙集團份子之指示步驟操作
    自動提款機之轉帳功能，而將其帳戶內如附表所示之存款金
    額，匯入如附表所示之乙○○上開帳戶內。該詐騙集團成員
    ，即以如附表所示之詐騙方式，共詐取745,862 元。嗣因乙○○為掩飾其出借帳戶幫助他人行騙詐財之犯行，乃於92年
    10月14日15時許，前往華南商業銀行東苓分行，佯稱遺失存
    摺、印章而欲辦理掛失補摺等手續時，為該分行人員邱琇麗
    發現該帳戶已列為警示帳戶，即通知警方到場處理，因而查
    獲上情，並扣得乙○○事後申請補發復華銀行高雄分行0000
    000000000 號帳戶之存摺簿及該帳戶所用乙○○之印章1 枚
    、及聯邦商銀銀行、台灣企銀、中國信託商業銀行、新竹國
    際商業銀行存摺各1 本與乙○○印章4 枚、聯邦商銀銀行、
    新竹國際商業銀行提款卡2 枚、筆記本1 本、手機1 支、電
    話卡1 張及金融卡掛失手續費200 元。
二、案經高雄市政府警察局新興分局、苓雅分局報告臺灣高雄地
    方法院檢察署檢察官偵查聲請逕以簡易判決處刑後，經原審
    改依通常程序審理。
    理  由
一、程序方面：
    按「被告以外之人於審判外之言詞或書面陳述，除法律有規
    定者外，不得作為證據。」刑事訴訟法第159 條第1 項固定
    有明文。而本件被害人丁○○、吳學展、甲○○、庚○○、
    己○○、戊○○、丙○○及證人邱麗於警詢中之供述，雖
    屬「被告以外之人於審判外之言詞陳述」，惟按「被告以外
    之人於審判外之陳述，雖不符前四條之規定，而經當事人於
    審判程序同意作為證據，法院審酌該言詞陳述或書面陳述作
    成時之情況，認為適當者，亦得為證據。」刑事訴訟法第15
    9 條之5 亦定有明文。本件被告於本院審理時，均同意上述
    被告以外之人於審判外之陳述作為證據，依上開規定，自得
    為證據，合先敘明。
二、認定犯罪事實所憑證據及理由：
(一)、訊據上訴人即被告乙○○矢口否認有幫助他人詐騙被害人之
    犯意，辯稱：伊當時不知帳戶係供詐騙集團使用，對方僅告
    知是股票大戶要用的，且那時亦約定只要用一個月而已，是
    因為後來伊聯絡不上對方，據伊之友人告知有可能被詐騙集
    團利用，所以才去掛失補摺云云。
(二)、經查:
    、被告乙○○於上述時地以1000元至3000元不等之代價先
        後出租高雄郵局、華南銀行東苓分行、復華銀行高雄分
        行、遠東商業銀行中正分行等帳戶之存摺簿、提款卡、
        印章及密碼提供上開不詳姓名之成年男子使用等情不諱
        ，且附表所示之被害人，因受詐騙集團成員詐騙，依其
        指示操作自動提款機，致將自己帳戶內如附表所示之存
        款轉帳匯入被告出租詐騙集團如附表所示之帳戶內等情
        ，亦經證人即被害人丁○○、吳學展、甲○○、庚○○
        、己○○、戊○○、丙○○於警詢中證述明確，並有高
        雄郵局94年3 月25日高營字第0942000117號函、華南銀
        行東苓分行94年3 月28日華東苓存字第94066 號函、復
        華銀行高雄分行94年3 月29日復高字第119 號函、遠東
        商業銀行中正分行94年3 月30日遠銀正字第94000035號
        函檢附開戶基本資料及帳戶往來明細各1 份及自動提款
        機交易明細表11張（以上均為影本）在卷可稽；又被告
        於至復華商業銀行東苓分行辦理掛失補摺手續時，因被
        害人丙○○受騙後報警，經警函請華南商業銀行將該帳
        戶設為警示帳戶，而經該分行人員邱麗報警查獲等情
        ，亦經證人邱麗於警詢陳述屬實，並有桃園縣政府警
        察局函1 份、照片5 張、華南商業銀行手續費收據1 張
        、被告乙○○印章印文1 張（以上均為影本）在卷可稽
        ，並有被告乙○○事後申請補發之復華銀行高雄分行帳
        號0000000000000 號帳戶之存摺簿及該帳戶所用乙○○
        之印章1 枚扣案可證。足見不詳姓名者向被害人詐騙，
        被害人將款項匯入被告所出租之附表所示帳戶。
    、雖被告乙○○辯稱：提供帳戶當時不知對方係詐騙集團
        ，對方說是作為買賣股票之帳戶使用云云。惟按金融帳
        戶係個人理財之工具，一般人向金融機構開設帳戶，並
        無任何法令之限制，只須提出身分證、印章即可辦理開
        戶申請，此為眾所週知之事實，則依一般人之社會生活
        經驗，苟見他人不自己申請開立帳戶而蒐集不特定人之
        帳戶使用，衡情應當可預見係被利用為與財產有關之犯
        罪工具。且至銀行新開戶並無須付費，當知使用帳戶從
        事於正常商業活動之人，均可自行申請開戶，無須使用
        他人帳戶；又何必花錢向被告租用。而近來利用人頭帳
        戶詐欺取財及擄車勒贖之犯罪類型層出不窮，該等犯罪
        ，多數均係利用人頭帳戶作為出入帳戶，並經媒體廣為
        披載。被告係吳鳳工專畢業，已有八、九年之工作經驗
        等情，業經被告於原審審理中陳述在卷，足見其學歷頗
        高且工作經驗豐富，對於陌生人支付費用租用其帳戶當
        可預見以之作為不法犯罪。況買賣股票必須至證券公司
        申請開戶，簽訂契約、領取存摺，委託辦理買賣證券的
        帳簿劃撥、證券的送存及領回等手續，此為眾所週知之
        事項，並非將存摺、印章、提款卡及密碼交由他人，即
        可利用其帳戶從事股票買賣，是被告所辯出租帳戶是供
        對方作為買賣股票使用云云，顯係事後卸責之詞，不足
        採信。被告有幫助他人詐欺取財之不確定故意至明，事
        證明確，被告犯行堪以認定。
三、論罪及撤銷改判之理由：
    (一)、核被告乙○○所為，係幫助他人犯刑法第339 條第1 項
        之詐欺取財罪。被告先後多次出租帳戶以幫助他人詐財
        之行為，時間緊接，犯罪構成要件相同，顯係基於概括
        犯意反覆為之，為連續犯，應依刑法第56條之規定論以
        1 罪，並加重其刑。被告提供自己存摺予他人幫助犯詐
        欺罪，所為係詐欺罪構成要件以外之行為，為幫助犯，
        應依刑法第30條第2 項之規定按正犯之刑減輕之，並先
        加後減之。
    (二)、原審論處被告罪刑，固非無見，惟查原判決主文諭知被
        告連續幫助意圖為自己不法之所有，以詐術使人將本人
        之物交付罪，理由內亦認被告係幫助他人犯刑法第339
        條第1 項之詐欺取財罪；然事實欄記載被告基於幫助他
        人實施恐嚇取財犯罪之不確定故意，有事實認定與主文
        及理由說明不相一致之違誤。又刑法關於犯罪之故意，
        如行為人對於構成犯罪之事實，明知並有意使其發生者
        ，為確定故意；如對於構成犯罪之事實，預見其發生而
        其發生並不違背其本意者，以故意論，為不確定故意。
        原判決認被告基於幫助他人犯罪之不確定故意，然理由
        欄說明被告明知該帳戶係供他人用於財產犯罪，似認被
        告係直接故意，致事實與理由齟齬，亦有未合。被告上
        訴意旨，否認犯罪，指摘原判決不當，雖無理由，惟原
        判決既有可議，自應由本院撤銷改判。
四、科刑之理由：
    茲審酌被告將金融帳戶提供他人犯罪使用，紊亂社會正常交
    易秩序，並使不法之徒藉此輕易詐取財物，致檢警難以追查
    緝捕，助長詐財犯罪集團詐騙財物之犯罪風氣，所造成危害
    自非輕微，及被害人遭詐騙而匯入被告上開帳戶金額達745,
    862 元，損害甚鉅，且於犯後猶否認犯行，犯後態度非佳等
    一切情狀，量處如主文第2 項所示之刑，以資懲儆。扣案聯
    邦商銀銀行、台灣企銀、中國信託商業銀行、新竹國際商業
    銀行存摺各1 本與乙○○印章4 枚、聯邦商銀銀行、新竹國
    際商業銀行提款卡2 枚，尚無證據足認係被告交付予他人供
    人犯罪之物，亦無證據足認被告有預備將該存摺、印章及提
    款卡出租交付予他人之情事；而復華商業銀行存摺及印章部
    分，則係被告於事後申請補發，亦難認係供犯罪所用或犯罪
    預備之物；另扣案之筆記本1 本雖有記載被告所申請之帳戶
    資料，而手機1 支、電話卡1 張雖均曾為被告用以與收購帳
    戶者聯絡之用，惟尚非直接供犯罪所用之物，本院認尚無沒
    收之必要；至扣案之金融卡掛失手續費200 元，則係被告於
    犯罪後申請補發存摺之用，亦非供犯罪所用或犯罪預備之物
    ，爰不另為沒收之諭知，附此敘明。
五、不另為無罪諭知部分：
    (一)、公訴意旨另以被告乙○○上開出租帳戶供詐騙集團行騙
        ，使該詐騙集團得以掩飾其犯罪之所得，因認被告另犯
        有洗錢防制法第9 條第1 項之罪嫌等語。
    (二)、惟按洗錢行為係指行為人為掩飾或隱匿自己或他人重大
        犯罪所得財物或財產上之利益（洗錢防制法第2 條第1
        款），或行為人收受、搬運、寄藏、故買或牙保他人因
        重大犯罪所得財物或財產上之利益（同法第2 條第2 款
        ）。按洗錢防制法之制定，旨在規範特定重大犯罪（詳
        見該法第3 條）不法所得之資金或財產，藉由洗錢行為
        ，諸如經由各種金融機關或其他交易管道，轉換成為合
        法來源之資金或財產，以切斷資金與當初犯罪行為之關
        連性，俾便於隱匿其犯罪行為或該資金不法來源或本質
        ，以逃避追訴、處罰。該法之制定背景，主要係針對預
        防鉅額贓款，經由洗錢行為轉變為合法來源，造成資金
        流向之中斷，使偵查機關無法藉由資金之流向，追查不
        法前行為之犯罪行為人。足見其所保護之法益為國家對
        特定重大犯罪之追訴及處罰，此觀該法第1 條已明定：
        「為防制洗錢，追查犯罪，特制定本法」，而對不法之
        前行為其所侵害之一般法益，因已有該當各行為之構成
        要件加以保護，自非該法之立法目的甚明。又該法第2
        條第1 款之洗錢行為，除利用不知情之合法管道（如金
        融機關）所為之典型行為外，固尚有其他掩飾、藏匿犯
        特定重大犯罪所得財產或利益之行為，但仍須有旨在避
        免追訴、處罰而使其所得財物或利益之來源合法化，或
        改變該財物或利益之本質之犯意，始克相當，若僅係行
        為人對犯特定重大犯罪所得之財產或利益作直接使用或
        消費之處分行為，自非該法所規範之洗錢行為（最高法
        院92年台上字第3639號判決參照）。
    (三)、本件前開詐騙集團成員所為詐騙如附表所示被害人之犯
        行，已有該當刑法詐欺罪之構成要件加以規範，並非經
        由各種金融機關或其他交易管道，轉換成為合法來源之
        資金或財產，以切斷資金與當初犯罪行為之關連性，俾
        便於隱匿其犯罪行為或該資金不法來源或本質，以逃避
        追訴、處罰，是該詐騙集團成員之行為，尚無從以洗錢
        防制法第9 條第1項 之洗錢罪名相繩，被告乙○○亦無
        從論以幫助洗錢罪名。此外，復查無其他積極證據足認
        被告確有公訴人所指之幫助洗錢犯行，不能認被告犯有
        洗錢防制法第9 條第1 項之罪，揆諸前開說明，本應為
        被告無罪之諭知，惟公訴人認與前開論罪科刑部分有牽
        連犯之裁判上一罪之關係，爰不另為無罪之諭知，併此
        敘明。
據上論斷，應依刑事訴訟法第369 條第1 項前段、第364 條、第
299 條第1 項前段，刑法第56條、第339 條第1 項、第30條第1
項、第2 項，罰金罰鍰提高標準條例第1 條前段，判決如主文。
本案經檢察官陳建年到庭執行職務。
中　　華　　民　　國　　94　　年　　5 　　月　　20　　日
                  刑事第三庭    審判長法  官  周賢銳
                                      法  官  謝宏宗
                                      法  官  黃仁松
以上正本證明與原本無異。
不得上訴。
中　　華　　民　　國　　94　　年　　5 　　月　　23　　日
　　　　　　　　　　　　　　　　　　　書記官  高惠珠
附錄本判決論罪科刑法條：
刑法第339條
意圖為自己或第三人不法之所有，以詐術使人將本人或第三人之
物交付者，處五年以下有期徒刑、拘役或科或併科一千元以下罰
金。
以前項方法得財產上不法之利益或使第三人得之者，亦同。
前二項之未遂犯罰之。
附表：
┌──┬───┬─────┬────────┬──────┬──────┐
│編號│被害人│受騙金額  │匯入行庫及帳戶  │匯款時間次數│詐騙方法    │
├──┼───┼─────┼────────┼──────┼──────┤
│1   │戊○○│109,964 元│郵局，帳號：    │92年9月13日 │某自稱「王組│
│    │      │          │000000-0-000000-│10時15分起  │長」之人訛稱│
│    │      │          │0號             │匯2 筆      │中華電信公司│
│    │      │          │                │            │要退電話費押│
│    │      │          │                │            │金，要求其依│
│    │      │          │                │            │指示操作提款│
│    │      │          │                │            │機。        │
├──┼───┼─────┼────────┼──────┼──────┤
│2   │己○○│56,621 元 │郵局，帳號：    │92年9月14日 │同編號1     │
│    │      │          │000000-0-000000-│14時起      │            │
│    │      │          │0號             │匯1 筆      │            │
│    │      │          │                │            │            │
├──┼───┼─────┼────────┼──────┼──────┤
│3   │庚○○│136,073 元│郵局，帳號：    │92年9 月15日│同編號1     │
│    │      │          │000000-0-000000-│9時13分起   │            │
│    │      │          │0號             │匯4筆       │            │
├──┼───┼─────┼────────┼──────┼──────┤
│4   │甲○○│30,976元  │郵局，帳號：    │92年9 月14日│同編號1     │
│    │      │          │000000-0-000000 │19 時許     │            │
│    │      │          │-0號            │匯1 筆      │            │
├──┼───┼─────┼────────┼──────┼──────┤
│5   │丁○○│109,964 元│復華銀行高雄分行│92年9 月18日│同編號1     │
│    │      │          │帳號：          │11時21分    │            │
│    │      │          │0000000000000號 │匯2 筆      │            │
├──┼───┼─────┼────────┼──────┼──────┤
│6   │丙○○│12,000 元 │華南銀行東苓分行│92年9月27日 │某自稱竹聯幫│
│    │      │          │帳號：          │匯1 筆      │之男子，向彭│
│    │      │          │000000000000號  │            │國芹詐稱被人│
│    │      │          │                │            │收買要打斷其│
│    │      │          │                │            │雙腿，要求其│
│    │      │          │                │            │匯款解決。  │
├──┼───┼─────┼────────┼──────┼──────┤
│7   │吳學展│109,964 元│遠東商銀中正分行│92年10月6 日│某自稱「小陳│
│    │      │          │帳號：          │匯2 筆      │」之男子向吳│
│    │      │          │00000000000000號│            │學展詐稱欲介│
│    │      │          │                │            │紹女友與其認│
│    │      │          │                │            │識，惟要求條│
│    │      │          │                │            │件為非公務人│
│    │      │          │                │            │員，並要求吳│
│    │      │          │                │            │學展操作提款│
│    │      │          │                │            │機顯示薪資證│
│    │      │          │                │            │明，以證明非│
│    │      │          │                │            │公務人員。  │
├──┴───┴─────┴────────┴──────┴──────┤
│匯入乙○○帳戶金額總計：745,862元                                     │
└───────────────────────────────────┘
